臺灣高等法院臺南分院民事判決
　　　　　109年度家上字第5號
上  訴  人  王献志  
訴訟代理人  郭群裕律師
被  上訴人  王料環  
            王暉宏  
上列  一人
訴訟代理人  賴鴻鳴律師
            鄭淵基律師
            黃俊達律師
            陳思紐律師
            陳妍蓁律師
            張嘉琪律師
被  上訴人  王世偉  
追加  被告  王勝禾  
            楊麗美  
上列當事人間請求確認遺囑無效等事件，上訴人對於中華民國10
8年11月12日臺灣臺南地方法院第一審判決（108年度家繼訴字第
39號）提起上訴，並為訴之追加，本院於109年9月29日言詞辯論
終結，判決如下：
    主  文
上訴駁回。
追加被告己○○應將附表一編號一所示土地所有權權利範圍一千分
之四０八，於民國一０八年七月四日所為之所有權移轉登記予以塗
銷，回復登記於被上訴人丁○○名下。
追加被告丙○○應將附表一編號一所示土地所有權權利範圍一千分
之四０八，於民國一０八年七月二十九日所為之所有權移轉登記予
以塗銷，回復登記於追加被告己○○名下。
追加被告丙○○應將附表一編號一所示土地所有權權利範圍一千分
之四０八，於民國一０八年七月二十九日所為之所有權移轉登記予
以塗銷，回復登記於被上訴人丁○○名下。
追加被告丙○○應將附表一編號一所示土地所有權權利範圍一千分
之一八四，於民國一０九年二月十四日所為之所有權移轉登記予
以塗銷，回復登記於被上訴人丁○○名下。
被上訴人丁○○、甲○○應分別就附表一編號一所示之土地，及附表
一編號二、三、四所示之土地及建物，於民國一０八年四月二十
九日以遺囑繼承為登記原因所為之繼承登記予以塗銷。
其餘追加之訴駁回。
第二審（含追加之訴）訴訟費用由被上訴人及追加被告負擔二分
之一，餘由上訴人負擔。
    事實及理由
壹、程序方面：
    按第二審訴之變更或追加，非經他造同意不得為之，但請求
    之基礎事實同一、因情事變更而以他項聲明代最初之聲明，
    不在此限，民事訴訟法第446條第1項、第255條第1項第2款
    、第4款定有明文。次按數家事訴訟事件，得向就其中一家
    事訴訟事件有管轄權之少年及家事法院合併請求，不受民事
    訴訟法第53條及第248條規定之限制。前項情形，得於第一
    審或第二審言詞辯論終結前為請求之變更、追加或為反請求
    ，此觀家事事件法第41條第1項前段、第2項規定自明。又按
    家事法院受理家事事件法第3條所定丙類事件，與一般民事
    訴訟事件基礎事實相牽連者，如經當事人合意或法院認有統
    合處理之必要時，應許當事人合併提起或為請求之追加、反
    請求，至所謂「有統合處理之必要」，則由法院斟酌個案具
    體情形定之（最高法院104年度第15次民事庭會議決議參照
    ）。本件上訴人於原法院以乙○○、丁○○、甲○○為被告，依民
    法第767條第1項、第821條、第828條第2項、類推適用民法
    第1225條等規定，聲明求為判決「先位聲明：㈠確認被繼承
    人王楊時於民國（下同）100年4月2日所立之代筆遺囑（下
    稱系爭遺囑）無效。㈡確認原告對王楊時遺留如附表一所示
    之遺產各有應繼分4分之1。㈢丁○○、甲○○應分別就附表一編
    號一所示之土地，及附表一編號二、三、四所示之土地及建
    物，於108年4月29日以遺囑繼承為登記原因所為之繼承登記
    （下稱系爭繼承登記）予以塗銷。備位聲明：確認原告對
    王楊時所遺留如附表一所示之遺產各有特留分8分之1。」（
    原審訴字卷第65頁），屬家事事件法第3條第3項第6款所定
    因遺產分割、特留分、確認遺囑真偽所生請求事件。經原審
    駁回其請求，上訴人聲明不服，提起上訴，撤回原先位聲明
    請求確認應繼分部分及原備位聲明請求確認特留分部分，另
    追加備位聲明，主張類推適用民法第1225條規定，及依民法
    第767條第1項、第828條第2項、第821條規定，請求被上訴
    人丁○○、甲○○塗銷系爭繼承登記。並追加己○○、丙○○為被告
    ，依民法第767條第1項、第828條第2項、第3項、第821條規
    定，請求己○○、丙○○塗銷如附表二所示之各次所有權移轉登
    記。核其所為，固屬訴之追加，且為被上訴人及追加被告所
    不同意，然上訴人對被上訴人丁○○、甲○○追加塗銷系爭繼承
    登記之備位聲明，乃基於民法第1225條規定，與原訴之請求
    基礎事實同一；而其追加己○○、丙○○為被告請求其等塗銷所
    有權移轉登記部分，則係因被上訴人丁○○於訴訟繫屬中，將
    附表一編號一所示土地，分次以贈與為原因移轉所有權應有
    部分予己○○、丙○○，己○○並將自丁○○取得之所有權應有部分
    移轉登記予丙○○，致被上訴人丁○○現已非附表一編號一所示
    土地之登記所有權人，情事有所變更，經核與原訴之基礎事
    實相牽連，不致因併同審理導致訴訟資源之浪費，並可使兩
    造間關於系爭繼承登記之紛爭一次解決，堪認與原訴具有統
    合處理之必要，依上開說明，自應予以准許。
貳、實體方面： 
一、上訴人起訴主張：被繼承人王楊時於108年2月1日死亡，法
    定繼承人分別為被上訴人即配偶乙○○、長子丁○○、次子甲○○
    及上訴人即三子戊○○。王楊時生前雖於100年4月2日立有系
    爭遺囑，然系爭遺囑之簽名並非王楊時所親簽，且被上訴人
    乙○○於王楊時立系爭遺囑之際，左右王楊時之意志，是系爭
    遺囑非屬王楊時之真意，應屬無效，則兩造就王楊時遺產之
    應繼分，自應回歸民法之規定，即上訴人對王楊時所遺留如
    附表一所示之遺產有應繼分4分之1。然王楊時遺留如附表一
    編號一所示土地及附表一編號二至四所示之土地、建物，業
    分別經被上訴人丁○○、甲○○於108年4月29日以遺囑繼承為登
    記原因，分別移轉登記至渠等名下。是上訴人自得先位請求
    確認系爭遺囑無效，並依民法第767條第1項、第821條、第8
    28條第2項規定，請求被上訴人丁○○、甲○○分別塗銷系爭繼
    承登記。若法院認系爭遺囑有效，然系爭遺囑之分配，顯違
    反民法第1187條規定，侵害上訴人之特留分8分之1，上訴人
    自得備位主張類推適用民法第1225條規定，向被上訴人行使
    特留分之扣減權，並依民法第767條第1項、第821條、第828
    條第2項規定，請求被上訴人丁○○、甲○○分別塗銷系爭繼承
    登記。而被上訴人丁○○於訴訟繫屬中，竟將如附表一編號一
    所示土地所有權權利範圍1000分之408，於108年7月4日以夫
    妻贈與為原因，移轉登記予追加被告己○○所有，再由追加被
    告己○○於108年7月29日以贈與為原因，移轉登記予追加被告
    丙○○所有，被上訴人丁○○另先後於108年7月29日、109年2月
    14日將前開土地所有權權利範圍1000分之408、1000分之184
    ，以贈與為原因移轉登記予追加被告丙○○所有，其等三人就
    如附表二所示各次之所有權移轉行為，均屬無權處分，上訴
    人均不承認而屬無效，已妨害上訴人對於附表一編號一所示
    土地之共有權，上訴人自得依民法第767條第1項、第828條
    第2項、第3項、第821條規定，請求追加被告己○○、丙○○塗
    銷如附表二所示各次之所有權移轉登記。原審駁回上訴人之
    請求，顯有違誤，為此提起上訴，並為訴之追加，並聲明如
    附件所示。
二、被上訴人則以：被上訴人乙○○與配偶王楊時之財產先前乃合
    併規劃分配予被上訴人即長子丁○○、次子甲○○及上訴人即三
    子戊○○，礙於當時被繼承人王楊時所有之財產欲辦理贈與移
    轉，所應納之稅費過高，遂決定先移轉被上訴人乙○○名下之
    耕地予上訴人及被上訴人丁○○、甲○○等3人，王楊時名下財
    產則以預立遺囑方式，待其百年後由分配取得者即被上訴人
    丁○○、甲○○逕持遺囑申辦繼承登記，以符公平。就被上訴人
    乙○○名下之財產即耕地部分所為之分配，上訴人所分配之土
    地價值部分已超過被上訴人丁○○、甲○○各別分配到之面積，
    是王楊時才會就其財產為如此規劃，未分配予上訴人。被繼
    承人王楊時於預立遺囑時乃親自簽名，系爭遺囑自屬有效。
    又縱認上訴人之備位聲明有理由，然被上訴人乙○○亦主張將
    剩餘財產分配請求權而取得之財產贈與予被上訴人丁○○、甲
    ○○，其餘再列為遺產。是原審駁回上訴人之請求，並無不當
    云云，並聲明：上訴及追加之訴均駁回。
三、追加被告丙○○、己○○則以：不同意被追加為被告，也不同意
    上訴人之請求云云，資為抗辯，並聲明：追加之訴駁回。
四、兩造不爭執之事實：（本院卷㈡第15-16頁）
  ㈠被繼承人王楊時於108年2月1日死亡，上訴人戊○○、被上訴人
    乙○○、被上訴人丁○○、被上訴人甲○○均為被繼承人王楊時之
    繼承人，應繼分各為4分之1，特留分各為8分之1。（原審司
    家調字卷第63、69-73頁）
  ㈡被繼承人王楊時生前於100年4月2日預立系爭遺囑，並由訴外
    人林士龍、廖金芷、郭佳惠擔任見證人。（原審司家調字卷
    第29頁）
  ㈢依系爭遺囑第一、二點所載，被繼承人王楊時所有之臺南市○
    ○區○○段0000地號土地（下稱系爭2698地號土地）由被上訴
    人丁○○繼承，被繼承人王楊時所有之臺南市○○區○○段000地
    號土地、750地號土地及坐落其上之同段223建號即門牌號碼
    為臺南市○○路00號建物（下稱系爭749、750地號土地及系爭
    建物），由被上訴人甲○○繼承。嗣被上訴人丁○○、被上訴人
    甲○○分別就前開土地、建物於108年4月29日以遺囑繼承為原
    因完成繼承登記。（原審司家調字卷第
    75、81頁）
  ㈣被繼承人王楊時之申報遺產如財政部南區國稅局遺產稅免稅
    證明書所載（原審調字卷第91頁）。
  ㈤被繼承人王楊時死亡後，被上訴人乙○○有自王楊時之帳戶領
    取現金新臺幣（下同）30萬元作為王楊時之喪葬費用。
  ㈥被上訴人丁○○於108年7月4日以夫妻贈與為原因（原因發生日
    期：108年6月10日），將系爭2698地號土地所有權權利範圍
    1000分之408，移轉登記予追加被告己○○所有。
  ㈦追加被告己○○於108年7月29日以贈與為原因（原因發生日期
    ：108年7月9日），將系爭2698地號土地所有權權利範圍100
    0分之408，移轉登記予追加被告丙○○所有。
  ㈧被上訴人丁○○於108年7月29日以贈與為原因（原因發生日期
    ：108年7月9日），將系爭2698地號土地所有權權利範圍100
    0分之408，移轉登記予追加被告丙○○所有。
  ㈨被上訴人丁○○於109年2月14日以贈與為原因（原因發生日期
    ：109年1月15日），將系爭2698地號土地所有權權利範圍10
    00分之184，移轉登記予追加被告丙○○所有。
五、兩造之爭點：
  ㈠上訴人請求確認系爭遺囑無效，有無理由？
  ㈡若系爭遺囑無效，則上訴人依民法第767條、第821條、第828
    條第2、3項規定，請求追加被告就系爭2698地號土地所為之
    歷次所有權移轉登記予以塗銷；請求被上訴人丁○○就系爭26
    98地號土地、被上訴人甲○○就系爭749、750地號土地及系爭
    建物，於108年4月29日以遺囑繼承為原因所為之繼承登記予
    以塗銷，有無理由？
  ㈢若系爭遺囑有效，則上訴人主張類推適用民法第1225條規定
    、民法第767條、第821條、第828條第2、3項規定，請求追
    加被告就系爭2698地號土地所為之歷次所有權移轉登記予以
    塗銷；請求被上訴人丁○○就系爭2698地號土地、被上訴人甲
    ○○就系爭749、750地號土地及系爭建物，於108年4月29日以
    遺囑繼承為原因所為之繼承登記予以塗銷，有無理由？
六、得心證之理由：
  ㈠上訴人請求確認系爭遺囑無效，有無理由？
  ⒈被繼承人王楊時生前於100年4月2日預立系爭遺囑，並由訴外
    人林士龍、廖金芷、郭佳惠擔任見證人乙節，為兩造所不爭
    執（原審司家調字卷第29頁），上訴人雖主張系爭遺囑之簽
    名非王楊時所親簽，被上訴人乙○○於王楊時立系爭遺囑之際
    ，左右王楊時之意志，系爭遺囑非屬王楊時之真意云云，然
    為被上訴人所否認，經查：
  ①據證人林士龍於原審到庭證稱：系爭遺囑係由伊當代筆人所
    立，伊先請廖代書把被繼承人王楊時的財產資料（土地權狀
    、使用執照及謄本）寄給伊，伊會先跟被繼承人王楊時確認
    要怎麼分配，之後再與被繼承人王楊時確認意思，那時是手
    寫，之後再跟在場人講解意思，確認無誤，全部人再簽名。
    當天立遺囑時被繼承人王楊時意識清楚，沒有重度中風無法
    親自口述之情形，伊有跟王楊時確認每筆土地建物如何分配
    才寫在遺囑內，當時被上訴人乙○○也在等語；且據證人廖金
    芷、郭佳惠於原審到庭均稱：被繼承人王楊時那時可以口述
    ，意識很清楚，每塊地都清楚，當時有看要登記的財產，每
    一筆地號都有說出來，有每筆土地說要怎麼分配等語（原審
    訴字卷第35-48頁），足認系爭代筆遺囑確實係基於王楊時
    之真意所立，且經王楊時親自確認簽名，堪以認定。
  ②至上訴人雖以王楊時於財團法人私立高雄醫學大學附設中和
    紀念醫院（下稱高醫中和醫院）病歷資料中自費項目說明欄
    之簽名與系爭遺囑上之簽名不符，主張系爭遺囑上之簽名非
    屬真正云云。惟被上訴人乙○○已自陳前開自費項目說明欄「
    王楊時」簽名為其所代簽（原審訴字卷第189頁），而依一
    般經驗法則，被繼承人王楊時於高醫中和醫院就診時，既已
    中風而行動不便（原審訴字卷第139頁），則由行動方便之
    配偶即被上訴人乙○○代其在繳費櫃台排隊、簽名及繳費，自
    符常情，上訴人前開主張，為不可採。
  ③綜上，系爭遺囑應屬真正，則上訴人先位請求確認系爭遺囑
    無效，即無理由，則其以系爭遺囑無效為由，先位聲明請求
    追加被告己○○、丙○○塗銷如附表二所示之歷次所有權移轉登
    記，請求被上訴人丁○○、甲○○塗銷系爭繼承登記，亦屬無據
    ，均應予駁回。
  ㈡若系爭遺囑有效，則上訴人主張類推適用民法第1225條規定
    、民法第767條、第821條、第828條第2、3項規定，請求追
    加被告就系爭2698地號土地所為之歷次所有權移轉登記予以
    塗銷；請求被上訴人丁○○就系爭2698地號土地、被上訴人甲
    ○○就系爭749、750地號土地及系爭建物，於108年4月29日以
    遺囑繼承為原因所為之繼承登記予以塗銷，有無理由？
  ⒈按直系血親卑親屬之特留分，為其應繼分2分之1，此觀民法
    第1223條第1款規定即明。次按應得特留分之人，如因被繼
    承人所為之遺贈，致其應得之數不足者，得按其不足之數由
    遺贈財產扣減之，為民法第1225條所明定。同法第1187條規
    定，遺囑人於不違反關於特留分規定之範圍內，得以遺囑自
    由處分遺產。又自由處分財產之情形，並不限於遺贈而已，
    指定遺產分割方法（民法第1165條第1項）及應繼分之指定
    ，若侵害特留分，自可類推適用民法第1225條，許被侵害者
    ，行使扣減權（最高法院104年度台上字第1480號判決參照
    ）。
  ⒉查被繼承人王楊時於108年2月1日死亡，上訴人戊○○、被上訴
    人乙○○、丁○○、甲○○均為被繼承人王楊時之繼承人，應繼分
    各為4分之1，特留分各為8分之1。被繼承人王楊時死亡時之
    申報遺產如財政部南區國稅局（下稱國稅局）遺產稅免稅證
    明書所載（原審調字卷第91頁），包括土地、建物、存款、
    現金核定價額為9,681,786元，惟其中現金30萬元於被繼承
    人王楊時死亡後，由被上訴人乙○○領取作為王楊時之喪葬費
    用使用，此為兩造所不爭，是經扣除該30萬元喪葬費用後，
    國稅局核定之遺產價額為9,381,786元。而被上訴人乙○○於
    王楊時死亡時名下無財產，有其107年度、108年度稅務電子
    閘門財產所得調件明細表在卷可稽（本院卷第249、251頁）
    ，若先扣除被上訴人乙○○得請求之夫妻剩餘財產差額2分之1
    ，上訴人之特留分以國稅局核定價額計算，至少有586,362
    元【計算式：（9,381,786）×1/2×1/8＝586,362，元以下四
    捨五入】，然依系爭遺囑第一、二、三點所載，被繼承人王
    楊時所有之系爭2698地號土地全部權利均由被上訴人丁○○繼
    承，被繼承人王楊時所有之系爭749、750地號土地及系爭建
    物，均由被上訴人甲○○繼承，其他人不得就上開土地、建物
    主張共同繼承、分配或任何權利。王楊時已分配財產予其他
    繼承人，故其他人不得再主張繼承等權利等語（原審司調字
    卷第29頁）。嗣被上訴人丁○○、被上訴人甲○○並分別就前開
    土地、建物於108年4月29日以遺囑繼承為原因完成繼承登記
    。則系爭遺囑雖屬有效，然就如附表一編號一至四所示之土
    地、建物，僅按其指定方式分配予被上訴人丁○○、甲○○，至
    其餘附表一編號五至十二所示之存款、現金等共1,160,254
    元之遺產，縱由上訴人依其應繼分比例即4分之1為分配，亦
    僅為290,064元（計算式：1,160,254÷4＝290,064，元以下四
    捨五入）。是上訴人顯係因系爭遺囑所為遺產分割方法之指
    定，致其按特留分應得之數不足，依上說明，上訴人在其特
    留分即應繼財產8分之1之範圍內，自得依民法第1225條規定
    行使扣減權。
  ⒊按扣減權在性質上屬於物權之形成權，一經扣減權利人對扣
    減義務人行使扣減權，於侵害特留分部分即失其效力。且特
    留分係概括存在於被繼承人之全部遺產，並非具體存在於各
    個特定標的物，故扣減權利人苟對扣減義務人行使扣減權，
    扣減之效果即已發生，其因而回復之特留分乃概括存在於全
    部遺產，並非具體存在於各個標的物（最高法院91年度台上
    字第556號判決參照）。關於行使扣減權之方式，法既無設
    明文規定，自得依權利人之單方意思表示為之，而不以提起
    訴訟請求法院作成形成判決為必要。本件上訴人於108年4月
    10日向原法院起訴時，於起訴狀內已主張：倘若系爭遺囑有
    效，揆以系爭遺囑之分配，顯已違反民法第1187條規定，侵
    害其特留分，爰援引民法第1225條規定，向被上訴人丁○○、
    甲○○行使特留分之扣減權（原審司調字卷第9頁），該起訴
    狀繕本經原法院於108年4月26日送達被上訴人丁○○、甲○○，
    有原法院送達證書為證（原審司調卷第55、57頁），是已於
    108年4月26日發生扣減權行使之效力，則系爭遺囑所為前開
    遺產分割方法之指定，客觀上已於上訴人特留分範圍內失其
    效力。則上訴人行使扣減權後，於其特留分之範圍內，系爭
    遺囑所為前開遺產分割方法之指定失其效力，其因而回復之
    特留分仍概括存在於包含如附表一所示編號一至四所示土地
    、建物在內之王楊時遺產，故上訴人因繼承所取得如附表一
    所示編號一至四所示土地、建物之所有權（與被上訴人公同
    共有），自因行使扣減權而仍存在。是如附表一編號一至四
    所示之土地、建物即為上訴人與被上訴人公同共有之財產。
  ⒋次按所有人對於妨害其所有權者，得請求除去之，民法第767
    條第1項中段定有明文。又民法第828條規定：「公同共有人
    之權利義務，依其公同關係所由成立之法律、法律行為或習
    慣定之。第820條、第821條及第826條之1規定，於公同共有
    準用之。公同共有物之處分及其他之權利行使，除法律另有
    規定外，應得公同共有人全體之同意。」。如附表一編號一
    所示土地及附表一編號二至四所示土地、建物既為上訴人與
    被上訴人所公同共有之財產，卻經辦理系爭繼承登記為被上
    訴人丁○○、甲○○所有，上訴人自得本於所有權之作用，請求
    被上訴人丁○○、甲○○塗銷系爭繼承登記。
  ⒌又按無權利人就權利標的物所為之處分，經有權利人之承認
    始生效力，民法第118條第1項定有明文。附表一編號一所示
    系爭2698地號土地既為上訴人與被上訴人所公同共有之財產
    ，依民法第828條第3項規定，其處分自應得全體公同共有人
    之同意，然被上訴人丁○○竟於本件訴訟繫屬後，於108年7月
    4日以夫妻贈與為原因（原因發生日期：108年6月10日），
    將系爭2698地號土地所有權權利範圍1000分之408，移轉登
    記予其配偶即追加被告己○○所有，自屬無權處分，經上訴人
    拒絕承認而不生效力，則前開所有權移轉之物權行為應屬無
    效，追加被告己○○自未取得系爭2698地號土地應有部分1000
    分之408之所有權，則追加被告己○○於108年7月29日再以贈
    與為原因（原因發生日期：108年7月9日），將系爭2698地
    號土地所有權權利範圍1000分之408，移轉登記予其子即追
    加被告丙○○所有，亦屬無權處分，經上訴人拒絕承認亦不生
    效力，則追加被告丙○○自無從自追加被告己○○取得系爭2698
    地號土地應有部分1000分之408之所有權。另被上訴人丁○○
    於108年7月29日以贈與為原因（原因發生日期：108年7月9
    日），將系爭2698地號土地所有權權利範圍1000分之408，
    移轉登記予追加被告丙○○所有，嗣於109年2月14日再以贈與
    為原因（原因發生日期：109年1月15日），將系爭2698地號
    土地所有權權利範圍1000分之184，移轉登記予追加被告丙○
    ○所有，亦均屬無權處分，經上訴人拒絕承認而不生效力，
    則追加被告丙○○亦無從自被上訴人丁○○取得系爭2698地號土
    地應有部分1000分之408、1000分之184之所有權。而追加被
    告己○○、丙○○分別為被上訴人丁○○之配偶、兒子，就上訴人
    與被上訴人丁○○間就系爭2698地號土地之本件爭議，要難諉
    為不知，自難認屬善意第三人。則上訴人本於所有權之作用
    ，請求追加被告己○○、丙○○分別塗銷如附表二所示各次之所
    有權移轉登記，回復登記為原所有權人名下，自屬有據，應
    予准許。
七、綜上所述，系爭遺囑係屬有效，則上訴人先位聲明請求確認
    系爭遺囑無效，並基此請求被上訴人丁○○、甲○○塗銷系爭繼
    承登記，請求追加被告己○○、丙○○塗銷如附表二所示之歷次
    所有權移轉登記，為無理由，應予駁回。惟上訴人追加備位
    主張類推適用民法第1225條規定，於其特留分範圍內，扣減
    被上訴人丁○○、甲○○依系爭遺囑指定分割方法所繼承如附表
    一編號一至四所示之土地、建物後，依民法第767條第1項中
    段、民法第821條、第828條第2項規定，請求判決被上訴人
    丁○○、甲○○塗銷系爭繼承登記，並請求追加被告塗銷如附表
    二所示之歷次所有權移轉登記，則有理由，應予准許。從而
    原審就先位聲明所為上訴人敗訴之判決，經核並無不合，上
    訴意旨指摘原判決此部分不當，求予廢棄改判，為無理由，
    應駁回其上訴。又其所為訴之追加，關於備位聲明部分，均
    有理由，應予准許，其餘部分（即先位聲明關於追加被告己
    ○○、丙○○部分），則無理由，應予駁回。
八、本件事證已臻明確，兩造其餘之攻擊或防禦方法及所用之證
    據，經本院斟酌後，認為均不足以影響本判決之結果，爰不
    逐一論列，附此敘明。
九、據上論結，本件上訴無理由，追加之訴為一部有理由、一部
    無理由，依家事事件法第51條、民事訴訟法第450條、第449
    條第1項、第79條、第85條第1項前段，判決如主文。
中　　華　　民　　國　 109　　年　　10　　月　　20　　日
                  家事法庭      審判長法  官  翁金緞

                                      法  官  黃義成

                                      法  官  藍雅清
上為正本係照原本作成。
如不服本判決，應於收受送達後20日內向本院提出上訴書狀，其
未表明上訴理由者，應於提出上訴後20日內向本院補提出理由書
狀（均須按他造當事人之人數附繕本），上訴時應提出委任律師
或具有律師資格之人之委任狀；委任有律師資格者，另應附具律
師資格證書及釋明委任人與受任人有民事訴訟法第466條之1第1
項但書或第2項（詳附註）所定關係之釋明文書影本。如委任律
師提起上訴者，應一併繳納上訴審裁判費。
中　　華　　民　　國　　109 　年　　10　　月　　20　　日

                                      書記官  陳筱婷
【附註】
民事訴訟法第466條之1：
⑴對於第二審判決上訴，上訴人應委任律師為訴訟代理人。但上
訴人或其法定代理人具有律師資格者，不在此限。
⑵上訴人之配偶、三親等內之血親、二親等內之姻親，或上訴人
為法人、中央或地方機關時，其所屬專任人員具有律師資格並經
法院認為適當者，亦得為第三審訴訟代理人。
民事訴訟法第466條之2第1項：
上訴人無資力委任訴訟代理人者，得依訴訟救助之規定，聲請第
三審法院為之選任律師為其訴訟代理人。


附件：（上訴及追加後聲明）
    先位聲明：
      一、原判決廢棄。
      二、確認被繼承人王楊時於民國（下同）100年4月2日所
          立之代筆遺囑無效。
      三、追加被告己○○應將附表一編號一權利範圍1000分之
          408土地，於108年7月4日所為所有權移轉登記予以
          塗銷，回復登記於被上訴人丁○○名下。
      四、追加被告丙○○應將附表一編號一權利範圍1000分之
          408土地，於108年7月29日所為所有權移轉登記予以
          塗銷，回復登記於追加被告己○○名下。
      五、追加被告丙○○應將附表一編號一權利範圍1000分之
          408土地，於108年7月29日所為所有權移轉登記予以
          塗銷，回復登記於被上訴人丁○○名下。
      六、追加被告丙○○應將附表一編號一權利範圍1000分之
          184土地，於109年2月14日所為所有權移轉登記予以
          塗銷，回復登記於被上訴人丁○○名下。
      七、被上訴人丁○○、甲○○應分別就附表一編號一所示
          之土地，及附表一編號二、三、四所示之土地及建物
          ，於108年4月29日以遺囑繼承為登記原因所為之繼承
          登記應予塗銷。
      八、訴訟費用由被上訴人負擔。
    備位聲明：
      一、原判決廢棄。
      二、追加被告己○○應將附表一編號一權利範圍1000分之
          408土地，於108年7月4日所為所有權移轉登記予以
          塗銷，回復登記於被上訴人丁○○名下。
      三、追加被告丙○○應將附表一編號一權利範圍1000分之
          408土地，於108年7月29日所為所有權移轉登記予以
          塗銷，回復登記於追加被告己○○名下。
      四、追加被告丙○○應將附表一編號一權利範圍1000分之
          408土地，於108年7月29日所為所有權移轉登記予以
          塗銷，回復登記於被上訴人丁○○名下。
      五、追加被告丙○○應將附表一編號一權利範圍1000分之
          184土地，於109年2月14日所為所有權移轉登記予以
          塗銷，回復登記於被上訴人丁○○名下。
      六、被上訴人丁○○、甲○○應分別就附表一編號一所示
          之土地，及附表一編號二、三、四所示之土地及建物
          ，於108年4月29日以遺囑繼承為登記原因所為之繼承
          登記應予塗銷。
      七、訴訟費用由被上訴人負擔。

附表一：（被繼承人王楊時之遺產明細）
編號 被繼承人王楊時之遺產 一 臺南市○○區○○段0000地號土地（面積550平方公尺，權利範圍全部） 二 臺南市○○區○○段000地號土地（面積51.75平方公尺，權利範圍全部） 三 臺南市○○區○○段000地號土地（面積8.89平方公尺，權利範圍全部） 四 臺南市○○區○○段000○號建物門牌號碼：臺南市○○區○○里○○街00號（權利範圍全部） 五 台灣中小企業銀行○○分行存款4,385元 六 臺南市○○區農會存款92,357元 七 ○○郵局存款15,875元 八 ○○郵局存款240,000元 九 ○○郵局存款200,000元 十 老農漁津貼7,256元 十一 郵局定存利息381元 十二 死亡前兩年內贈與財產600,000元（108年1月28日贈與配偶乙○○） 十三 現金300,000元（台灣中小企業銀行○○分行108年1月28日提領） 

附表二：（臺南市○○區○○段0000地號土地於本件訴訟中移轉過程
）

編號 所有權人 移轉登記日期 移轉登記原因 移轉之應有部分 取得人 地政收件字號 一 丁○○（權利範圍全部） 108年7月4日（原因發生日期：108年6月10日） 夫妻贈與 1000分之408 己○○ 108年普字第071490號 二 丁○○（權利範圍1000分之592） 108年7月29日（原因發生日期：108年7月9日） 贈與 1000分之408 丙○○ 108年度普字第083038號  己○○（權利範圍1000分之408）   1000分之408 丙○○  三 丁○○（權利範圍1000分之184） 109年2月14日（原因發生日期：109年1月15日） 贈與 1000分之184 丙○○ 108年度普字第015020號